臺灣高等法院臺南分院刑事判決
110年度原金上訴字第6號
                                  110年度原金上訴字第7號
上  訴  人  
即  被  告  丙○○
上列上訴人即被告因加重詐欺等案件，不服臺灣嘉義地方法院10
8年度原訴字第1、5號中華民國109年12月31日第一審判決（起訴
案號：臺灣嘉義地方檢察署108年度偵字第703、813、1001號；
追加起訴案號：同署108年度偵字第2452、2558、2914、3737號
、108年度少連偵字第33號），提起上訴，本院判決如下：
    主  文
原判決關於丙○○沒收犯罪所得部分撤銷。
其他上訴駁回。
丙○○緩刑貳年，緩刑期間付保護管束，並應向檢察官指定之政府
機關、政府機構、行政法人、社區或其他符合公益目的之機構或
團體，提供壹佰小時之義務勞務。
    犯罪事實
一、丙○○於民國107年11月間某日，經戊○○引介，加入乙○○與真
    實姓名年籍不詳、綽號「方哥」（另案由檢、警偵辦中，無
    證據顯示為未成年人）所組成之電信詐欺集團（下稱本案詐
    欺集團）。本案詐欺集團之運作模式係由「方哥」、乙○○負
    責招募成員後，分派高聖亞、戊○○（由本院另行審結）、曾
    翊豪、余欣恣、陳昱穎（均經原審判決）、丁○○（由本院另
    行審結）、丙○○分別負責擔任車手頭、指示團成員向車手頭
    取款者、回水、收水、記帳、會計、接收「方哥」指示將詐
    欺款項匯款至不詳帳戶者等工作，並透過上開人等召集之車
    手張玹杰、萬紀中等人（均經原審判決），依照工作機中微
    信、易信通訊軟體群組內之指示，至特定處所收取被害人遭
    騙之提款卡、現金，復持卡前往不特定之自動櫃員機提領本
    案詐欺集團詐得之款項，並於提領完畢後，攜至指定處所交
    付高聖亞、戊○○、陳昱穎、曾翊豪、余欣恣、丁○○、丙○○等
    人，由渠等核算詐欺贓款並分配車手報酬後，將餘款彙整以
    全數繳回「方哥」、乙○○所指示、真實姓名年籍不詳之本案
    詐欺集團上游成員或不詳帳戶。詎丙○○明知本案詐欺集團為
    3人以上，且目的係對民眾實施詐騙以圖取不法利益，竟與
    上開成員共同意圖為自己不法之所有，同時基於參與犯罪組
    織、以不正方法由自動付款設備取得他人之物、三人以上共
    同詐欺取財、隱匿特定犯罪所得去向而洗錢之犯意聯絡，加
    入本案詐欺集團擔任收水、回水成員（負責向車手頭收取詐
    欺贓款後繳回予本案詐欺集團上游者），依照上開分工方式
    ，由本案詐欺集團之成年成員，在不詳處所成立詐騙電信機
    房，並於附表所示之時間，以附表所示之詐騙方法，向甲○○
    進行詐騙，致其陷於錯誤，依本案詐欺集團成員指示，將附
    表所示之物品放置於指定處所，而由車手萬紀中接獲本案詐
    欺集團不詳成員以微信、易信通訊軟體指示後前往拿取，並
    持其中之提款卡，於附表所示之時間，未經甲○○之同意，將
    甲○○之帳戶提款卡插入自動櫃員機，並輸入提款卡密碼，致
    自動付款設備對真正持卡人之識別陷於錯誤，誤認前述車手
    係有權持用提款卡之人，而分別以此不正方法接續從自動付
    款設備提領附表所示之款項，俟前述車手提領款項完畢後，
    依照戊○○之指示，將提款所得攜至如附表所示地點交予丙○○
    ，再由丙○○依戊○○之指示另行轉交予丁○○。後因甲○○察覺受
    騙而報警處理，警方追查過程中，查獲丁○○、丙○○，並當場
    扣得丁○○、丙○○之行動電話2支、現金新臺幣（下同）2萬元
    ，始悉上情。
二、案經甲○○訴由宜蘭縣政府警察局礁溪分局報告臺灣嘉義地方
    檢察署檢察官偵查起訴。
    理  由
壹、程序部分：
一、按數人共犯一罪或數罪者，為相牽連案件；數同級法院管轄
    之案件相牽連者，得合併由其中一法院管轄；於第一審辯論
    終結前，得就與本案相牽連之犯罪或本罪之誣告罪，追加起
    訴，刑事訴訟法第6條第1項、第7條第2款、第265條第1項分
    別定有明文。查被告丙○○與本案其餘共犯即被告戊○○、丁○○
    等人為數人共犯數罪之相牽連案件，揆諸首開規定，檢察官
    之追加起訴，於法核無不合。
二、本件檢察官起訴書「犯罪事實」欄一7、記載「戊○○與同集
    團成員丙○○、丁○○，及該集團真實姓名年籍不詳車手1名，
    基於加重詐欺之共同犯意聯絡，於108年1月11日2時06分，
    由戊○○先以facebook通訊軟體聯絡丙○○，要求其駕駛其所有
    車牌號碼000-0000號汽車，前往新竹市○○路○段『○○養生館』
    附近，向前開車手領取詐欺所得款項2萬元。嗣於同日2時40
    分，丙○○向前開不知名車手收取款項後，復依照戊○○之指示
    ，前往新竹市○○鎮○○路00巷00弄口，欲將前開詐欺款項轉交
    給丁○○。」之犯罪事實，此部分已就被告共同洗錢之犯罪事
    實起訴，雖此部分犯罪事實並未記載關於被告三人以上共同
    詐欺取財罪、共同以不正方法由自動付款設備取得他人之物
    罪事實部分，然本件被告係以一行為觸犯刑法第339條之2第
    1項之以不正方法由自動付款設備取得他人之物罪、同法第3
    39條之4第1項第2款之三人以上共同詐欺取財罪、洗錢防制
    法第14條第1項之洗錢罪、組織犯罪防制條例第3條第l項後
    段之參與犯罪組織罪，均為想像競合犯（起訴書漏引刑法第
    339條之2第1項之非法由自動付款設備取財罪及洗錢防制法
    第2條第2款、第14條第1項之一般洗錢罪，詳如後述），既
    被告共同洗錢之犯罪事實業經載明於起訴書犯罪事實欄，又
    一般洗錢部分與非法由自動付款設備取財、三人以上共同詐
    欺取財部分，具有想像競合犯之裁判上一罪關係，且經原審
    公訴檢察官以補充理由書（見原訴5卷九第201至204頁）補
    充該部分事實（就起訴書犯罪事實一、7部分敘明該犯罪事
    實之涉嫌車手為萬紀中、被害人應為甲○○），而實質上或裁
    判上一罪之案件，檢察官就犯罪事實一部起訴者，依刑事訴
    訟法第267 條規定，其效力及於全部，受訴法院基於審判不
    可分原則，對於未經起訴之其餘事實，仍應合一審判，本院
    自應併予審理。
三、證據能力部分：
（一）按組織犯罪防制條例第12條第1項中段規定：「證人之筆
      錄，以在檢察官或法官面前作成，並經踐行刑事訴訟法所
      定訊問證人之程序者為限，始得採為證據。」係以立法排
      除被告以外之人於警詢或調查中所為之陳述，得用刑事訴
      訟法第159條之2、第159條之3及第159條之5之規定，是證
      人於警詢時之陳述，於違反組織犯罪防制條例案件，即絕
      對不具有證據能力，自不得採為判決基礎。上開規定係排
      除一般證人於警詢陳述之證據能力之特別規定，然被告於
      警詢之陳述，對被告本身而言，則不在排除之列（最高法
      院102年度台上字第2653號判決意旨參照）。是以本件證
      人萬紀中、張玹杰、戊○○、丁○○於警詢時之陳述，屬被告
      以外之人於審判外之陳述，依上開規定及說明，於被告涉
      及違反組織犯罪防制條例之罪名，絕對不具證據能力，不
      得採為判決基礎（然就加重詐欺取財、洗錢等罪名，則不
      受此限制，故以下引用證人警詢筆錄部分，僅作為被告加
      重詐欺取財、洗錢犯行之證據）。
（二）次按被告以外之人於審判外之陳述，雖不符刑事訴訟法第
      159條之1至第159條之4之規定，而經當事人於審判程序同
      意作為證據，法院審酌該言詞陳述或書面陳述作成時之情
      況，認為適當者，亦得為證據；當事人、代理人或辯護人
      於法院調查證據時，知有第159條第1項不得為證據之情形
      ，而未於言詞辯論終結前聲明異議者，視為有前項之同意
      ，刑事訴訟法第159條之5第1項、第2項定有明文。本判決
      所引用具傳聞證據性質之供述證據部分，因檢察官、被告
      於本院準備程序中對於本院所提示之證據均同意有證據能
      力（見原金上訴7卷二第77至92頁），亦未於本案言詞辯
      論終結前具狀聲明異議，本院審酌該等被告以外之人審判
      外陳述作成時之情況，並無不能自由陳述之情形，亦無顯
      不可信之情狀，且未見有何違法取證或其他瑕疵，而與待
      證事實具有關聯性，本院認為以之作為證據應屬適當，自
      均得作為證據。
（三）另本件所引用卷內非供述證據性質之證據資料，則均無證
      據證明係公務員違背法定程序所取得，亦無顯有不可信之
      情況，且均經本院於審理期日提示而為合法調查，依刑事
      訴訟法第158條之4規定之反面解釋，亦應有證據能力。
貳、實體部分：
一、認定犯罪事實所憑之證據及理由：
（一）前揭犯罪事實，業據被告丙○○於原審及本院審理時均坦承
      不諱（見原訴5卷九第32至33、197頁；原訴5卷十一第116
      頁；原金上訴7卷二第76、143頁），並經告訴人甲○○於警
      詢及偵查中指訴歷歷（見嘉義33少連偵卷第282至287頁；
      原訴5卷九第205至230頁），核與證人即本案詐欺集團成
      員萬紀中、張玹杰、戊○○、丁○○分別於警詢、偵查中及本
      院審理時證述之情節大致相符（見桃園警卷二第66至70、
      92至95頁反面、120至129、135至138、147至153、175至1
      79頁；桃園警卷四第5至7、14至18頁；宜蘭警卷第10至13
      頁；嘉義2914偵卷第13至15頁；本訴嘉義813偵卷第12至1
      5頁；原訴5卷二第152至165、197至202、212至222頁；原
      訴5卷十一第99至107頁），復有其餘如附表「相關證據」
      欄所示之書證附卷可稽（頁碼詳如附表「相關證據」欄所
      示），足證被告之任意性自白核與事實相符，得採為認定
      事實之證據。
（二）按共同正犯之意思聯絡，原不以數人間直接發生者為限，
      即有間接之聯絡者，亦包括在內。如甲分別邀約乙、丙犯
      罪，雖乙、丙間彼此並無直接之聯絡，亦無礙於其為共同
      正犯之成立（最高法院77年度台上字第2135號判決先例意
      旨參照）；又共同正犯之意思聯絡，不限於事前有所協議
      ，其於行為當時，基於相互之認識，以共同犯罪之意思參
      與者，亦無礙於共同正犯之成立，且其表示之方法，不以
      明示通謀為必要，即相互間有默示之合致，亦無不可（最
      高法院92年度台上字第3724號判決意旨參照）；另按共同
      正犯之成立，有以共同犯意而共同實行犯罪構成要件之行
      為者，有以自己犯罪之意思，參與犯罪構成要件以外之行
      為者，亦有雖以幫助他人犯罪之意思而參與犯罪構成要件
      之行為者，有以自己犯罪之意思，事前同謀推由一部分實
      行犯罪之行為者。又共同正犯，係共同實行犯罪行為之人
      ，在共同意思範圍內，各自分擔犯罪行為之一部，相互利
      用他人之行為，以達其犯罪之目的，其成立不以全體均參
      與實行犯罪構成要件之行為為要件，其行為分擔，亦不以
      每一階段皆有參與為必要，倘具有相互利用其行為之合同
      意思所為，仍應負共同正犯之責（最高法院99年度台上字
      第1323號判決意旨參照）。次按刑法之「相續共同正犯」
      ，就基於凡屬共同正犯對於共同犯意範圍內之行為均應負
      責，而共同犯意不以在實行犯罪行為前成立者為限，若了
      解最初行為者之意思，而於其實行犯罪之中途發生共同犯
      意而參與實行者，亦足成立；故對於發生共同犯意以前其
      他共同正犯所為之行為，苟有就既成之條件加以利用而繼
      續共同實行犯罪之意思，則該行為即在共同意思範圍以內
      ，應共同負責（最高法院98年度台上字第7972號判決意旨
      參照）；惟在一罪一罰之數罪態樣，如後行為者介入前，
      先行為者之行為已完成，又非其所得利用者，自不應令其
      就先行為者之行為，負其共同責任（最高法院96年度台上
      字第1271號判決意旨參照）。準此，共同之行為決意不一
      定要在事先即行為前便已存在，行為當中始先後形成亦可
      ，且不以其間均相互認識為要件。而電話詐騙此一新興犯
      罪型態，係結合詐騙電信流、詐騙資金流、詐騙網路流及
      串聯其間之匯款車手集團，以介接詐騙專屬網路撥打電話
      實施詐騙，指示被害人交付其帳戶提款卡、密碼，車手並
      自被害人帳戶提領款項取贓，車手及地下匯兌跨兩岸及國
      境分贓等階段，乃係需由多人縝密分工方能完成之集團性
      犯罪。查被告負責擔任本案詐欺集團收水、回水者期間，
      與通訊軟體暱稱「方」、「懦夫救星」、乙○○、同案被告
      戊○○、萬紀中、張玹杰等人及其等所屬本案詐欺集團不詳
      成員間，就本案所犯各詐欺犯行之參與時間雖有先後，且
      各有分擔之工作，未必與其他成年成員認識碰面或知悉他
      人所分擔之犯罪分工內容，然此一間接聯絡犯罪之態樣，
      正為具備一定規模詐欺犯罪所衍生之細密分工模式，參與
      犯罪者透過相互利用彼此之犯罪角色分工，而形成一個共
      同犯罪之整體以利施行詐術，被告於其加入本案詐欺集團
      之時起，即係以自己共同犯罪之意思，在共同犯意聯絡下
      ，相互支援、供應彼此所需地位，相互利用他人行為，以
      達共同詐欺取財本案告訴人之目的及行為分擔，揆諸前揭
      說明，被告就其參與之本案犯行自應與其他成員施行之各
      該三人以上共同詐欺取財犯行之全部犯罪結果共同負責。
（三）洗錢防制法業於105年12月28日修正公布，並於106年6月2
      8日生效施行（下稱新法）。為澈底打擊洗錢犯罪，新法
      乃依照國際防制洗錢金融行動工作組織（Financial Acti
       on TaskForce，下稱FATF）40項建議之第3項建議，並參
      採聯合國禁止非法販運麻醉藥品和精神藥物公約及聯合國
      打擊跨國有組織犯罪公約之洗錢行為定義，將洗錢行為之
      處置、多層化及整合等各階段，全部納為洗錢行為，而於
      新法第2條規定：「本法所稱洗錢，指下列行為：一、意
      圖掩飾或隱匿特定犯罪所得來源，或使他人逃避刑事追訴
      ，而移轉或變更特定犯罪所得。二、掩飾或隱匿特定犯罪
      所得之本質、來源、去向、所在、所有權、處分權或其他
      權益者。三、收受、持有或使用他人之特定犯罪所得。」
      以求與國際規範接軌。從而，過去實務雖認為行為人對犯
      特定犯罪所得之財物或利益作直接使用或消費之處分行為
      ，或僅將自己犯罪所得財物交予其他共同正犯，祇屬犯罪
      後處分贓物之行為，非本條例所規範之洗錢行為。惟依新
      法規定，倘行為人意圖掩飾或隱匿特定犯罪所得來源，而
      將特定犯罪所得直接消費處分，甚或交予其他共同正犯予
      以隱匿，而由共同正犯以虛假交易外觀掩飾不法金流移動
      ，即難認僅單純犯罪後處分贓物之行為，應仍構成新法第
      2條第1或2款之洗錢行為（最高法院108年度台上字第2500
      號判決意旨參照）。查被告參與本案詐欺集團擔任收水、
      回水成員，並自承其行為時並不知本案以外上游成員之真
      實年籍資料，也不知道他們會把錢轉交給誰等語（見原訴
      5卷九第48頁）。足見被告於進行本案犯行時，均不知其
      餘大部分共犯之真實年籍資料，僅有通訊軟體作為聯繫之
      用，且類此集團性犯罪於犯罪後均亟欲盡速將贓款消化、
      吸收，以避免贓款遭凍結或查獲，是其向前述車手頭收取
      贓款後繳予其餘不詳之本案詐欺集團上游成員，實已製造
      金流斷點，致犯罪所得去向、所在不明，使國家對於本案
      犯罪所得追緝、查扣形成妨害，故亦堪認定有意圖掩飾或
      隱匿特定犯罪所得之去向、所在，而移轉詐欺取財之特定
      犯罪所得之行為甚明。
（四）按106年4月19日修正公布、21日生效之組織犯罪條例第2
      條規定「本條例所稱犯罪組織，指三人以上，以實施強暴
      、脅迫、詐術、恐嚇為手段或最重本刑逾五年有期徒刑之
      刑之罪，所組成具有持續性或牟利性之有結構性組織。前
      項有結構性組織，指非為立即實施犯罪而隨意組成，不以
      具有名稱、規約、儀式、固定處所、成員持續參與或分工
      明確為必要。」。又組織犯罪防制條例第3條第1項前段與
      後段，分別就「發起、主持、操縱或指揮」犯罪組織之人
      ，和單純「參與」犯罪組織之人，所為不同層次之犯行，
      分別予以規範，並異其刑度，前者較重，後者較輕，係依
      其情節不同而為處遇。其中有關「指揮」與「參與」間之
      分際，乃在「指揮」係為某特定任務之實現，可下達行動
      指令、統籌該行動之行止，而居於核心角色，即足以當之
      ；而「參與」則指一般之聽取號令，實際參與行動之一般
      成員。本案係屬集團性詐欺犯罪型態，依現今詐欺集團分
      工細膩非少數人所能遂行，諸如謀議成立詐欺集團、提供
      資金並招募成員、架設機房及電腦網路通路、收集人頭帳
      戶與人頭門號、向被害人施詐、領取被害人匯入或交付之
      款項、將詐欺款項交付予負責收款者等工作，是以，詐欺
      集團除首謀負責謀議成立詐欺集團並招募成員外，成員中
      有蒐集帳戶與門號者、有擔任領款車手者，有提供詐欺集
      團運作所需資金之金主、有於機房內以網路電話負責向被
      害人施用詐術者，或有負責提供或維護詐欺所用器材、設
      備者，有專責收取詐欺款項並統籌分配者，成員間就其所
      擔任之工作分層負責。而本案係由本案詐欺集團機房成員
      接續於電話中向告訴人施用詐術，致告訴人陷於錯誤並將
      提款卡交付後，即由共犯乙○○等上游成員依序下達指令，
      指示所屬之車手集團提領款項並分別繳回予被告，以共同
      遂行詐欺取財犯行，且被告所屬之集團中復有回水、車手
      （頭）、領取提款卡及現金者、核算詐欺金額者等內部分
      工，顯見該詐欺集團非為立即實施犯罪而隨意、臨時組成
      ，其屬於有結構性、專以持續實施詐術為手段而謀取不法
      利益之組織，核與組織犯罪防制條例第2條所定「犯罪組
      織」之構成要件相符。而被告於本案詐欺犯罪組織中屬於
      負責收水、回水後繳回詐欺贓款之人，僅處於一般聽取號
      令之角色及地位，應均論以組織犯罪防制條例第3條第l項
      後段之參與犯罪組織罪。
（五）綜上所述，本案事證明確，被告前揭參與犯罪組織、共同
      自動付款設備取得他人之物、三人以上共同詐欺取財、共
      同洗錢等犯行均堪認定，應依法論科。
二、論罪部分：
（一）核被告所為，係犯刑法第339條之2第1項之以不正方法由
      自動付款設備取得他人之物罪、同法第339條之4第1項第2
      款之三人以上共同詐欺取財罪、洗錢防制法第14條第1項
      之洗錢罪、組織犯罪防制條例第3條第l項後段之參與犯罪
      組織罪；公訴意旨就被告所犯法條漏未引用洗錢防制法第
      14條第1項之洗錢罪、刑法第339條之2第1項之以不正方法
      由自動付款設備取得他人之物罪，然經原審及本院當庭補
      充告知被告尚有上開條款之適用並一併辯論，而被告對於
      上揭罪名，亦於本院審理中坦承認罪在卷，程序上已保障
      其訴訟上權利。
（二）被告雖未親自實行詐欺告訴人甲○○財物之行為，而係先由
      該詐欺成員對告訴人甲○○施以詐術而交付上開帳戶，由車
      手萬紀中提款後，被告依戊○○指示至如附表所示地點向車
      手收取詐欺所得款項，被告參與分工為該詐欺或洗錢犯罪
      歷程之重要環節，是認被告以自己犯罪意思，參與本案詐
      欺、洗錢等犯行，被告與乙○○、被告丁○○、戊○○及原審同
      案被告萬紀中、張玹杰及其餘真實姓名年籍不詳之本案詐
      欺集團成員，就前開犯罪事實，有犯意聯絡及行為分擔，
      已如上述，應依刑法第28條規定，論以共同正犯。
（三）按如數行為於同時同地或密切接近之時地實施，侵害同一
      之法益，各行為之獨立性極為薄弱，依一般社會健全觀念
      ，在時間差距上，難以強行分開，在刑法評價上，以視為
      數個舉動之接續施行，合為包括之一行為予以評價，較為
      合理，則屬接續犯，而為包括之一罪；行為人之犯罪行為
      ，依法律概念，在刑法評價上，為犯罪複數之數罪時，依
      有罪必罰之原則，本應就所犯各罪予以併罰之；然亦有因
      行為人以一個犯意，為一行為或數行為而持續侵害同一法
      益，實現一個構成要件，而僅構成實質上之一罪者；復有
      行為人之一行為或數行為，依法係成立數個獨立之罪，僅
      因基於訴訟經濟等刑事政策，乃以法律明定視為一罪處罰
      ，謂之裁判上之一罪者，均與單一犯意之單一行為，祇單
      純破壞一個法益之單純一罪有別（最高法院86年台上字第
      3295號判例、90年度台上字第5416號判決意旨參照）。查
      本案詐欺集團成員眾多，分工細密，自最初部分成員打電
      話向被害人行騙開始，再至中段由車手頭指示車手領款、
      核算並轉交詐欺贓款予被告，由被告復轉手將詐欺贓款繳
      予上游成員，雖該集團各成員因有不同階段之分工，於自
      然觀念上可得自形式及外觀上切割為獨立之數行為，然該
      數個行為係於密切接近之時地實施，自始即係出於同一犯
      罪目的、基於同一詐欺取財犯意，包括在同一詐欺行騙之
      犯罪計畫中，各次被害人亦僅為一人，針對同一被害法益
      ，被告及其所屬詐欺集團成員間前後所為各階段行為之獨
      立性極為薄弱，彼此相互緊密結合為一整體犯罪行為，缺
      一不可，單獨切割或抽離其一即無法成事，依一般社會健
      全通念，觀念上難以強行分開，如任予割裂為數行為並以
      數罪併罰論處，反有過度處罰之嫌，是本案在刑法評價上
      ，以視為數個舉動之接續施行，合為包括之一行為予以評
      價，較為合理並符刑罰公平原則。故被告及所屬詐欺集團
      成員就本案告訴人所為之各階段數個分工行為舉動，各包
      括評價為一個加重詐欺取財之整體犯罪行為，僅論以1個
      三人以上共同詐欺取財罪。又被告所涉附表犯行，係以一
      行為觸犯4罪名（以不正方法由自動付款設備取得他人之
      物罪、三人以上共同詐欺取財罪、洗錢罪、參與犯罪組織
      罪），於實行犯罪過程中，有行為局部同一，為想像競合
      犯，故本件就加重詐欺、以不正方法由自動付款設備取得
      他人之物罪及洗錢等犯行，依刑法第55條規定，應從一情
      節較重之三人以上共同詐欺取財罪處斷。
（四）次按想像競合犯之處斷刑，本質上係「刑之合併」。其所
      謂從一重處斷，乃將想像競合犯組成之評價上數罪，合併
      為科刑一罪，其所對應之刑罰，亦合併其評價上數罪之數
      法定刑，而為一個處斷刑。易言之，想像競合犯侵害數法
      益者皆成立犯罪，論罪時必須輕、重罪併舉論述，同時宣
      告所犯各罪名，包括各罪有無加重、減免其刑之情形，亦
      應說明論列，量刑時併衡酌輕罪部分量刑事由，評價始為
      充足，然後依刑法第55條前段規定「從一重處斷」，非謂
      對於其餘各罪可置而不論。因此，法院決定處斷刑時，雖
      以其中最重罪名之法定刑作為裁量準據，惟於裁量其輕重
      時，仍應將輕罪合併評價在內（最高法院108年度台上字
      第4405、4408號判決意旨參照）。查被告於偵查及原審審
      理時就參與犯罪組織、洗錢等犯行，均自白不諱，合於組
      織犯罪防制條例第8條第1項後段及洗錢防制法第16條第2
      項之減刑規定，雖所犯參與犯罪組織罪係屬想像競合犯其
      中之輕罪，惟本院於後述量刑時仍將一併衡酌該部分減刑
      事由，先此說明。
參、撤銷原判決之理由（沒收被告丙○○犯罪所得部分）：
一、按現行刑法之沒收，係刑罰及保安處分以外之法律效果，具
    有獨立性，而非從刑，得與罪刑區分，非從屬於主刑，自得
    與罪刑分別處理。因而在訴訟程序，本於沒收之獨立性，自
    得於本案罪刑部分上訴予以駁回時，單獨就沒收部分予以撤
    銷（最高法院106年度台上字第3784號、107年度台上字第13
    26號判決意旨參照）。於此情形，該罪刑與沒收可分離處理
    ，並無不可分性，先予敘明。
二、犯罪所得，屬於犯罪行為人者，沒收之。但有特別規定者，
    依其規定；前二項之沒收，於全部或一部不能沒收或不宜執
    行沒收時，追徵其價額；宣告前二條之沒收或追徵，有過苛
    之虞、欠缺刑法上之重要性、犯罪所得價值低微，或為維持
    受宣告人生活條件之必要者，得不宣告或酌減之，刑法第38
    條之1第1項、第3項、第38條之2第2項分別定有明文。
三、查被告於原審審理時供稱其本案擔任本案詐欺集團成員，所
    獲得之報酬為轉手交付金額之1%等語（見原訴5卷九第49頁
    ），是其本案犯罪所得為200元【計算式：20,000*1%（未扣
    案之報酬）＝200】，本應依法諭知沒收，未扣案部分於全部
    或一部不能沒收或不宜執行沒收時，追徵其價額，惟被告已
    賠償告訴人9,999元（詳如後述），已逾其犯罪所得，是倘
    於本判決再諭知沒收犯罪所得並追徵其價額，對被告丙○○顯
    然過苛，爰依刑法第38條之2第2項之規定，不予宣告沒收。
    原審未及審酌此部分情事，而諭知沒收被告丙○○之犯罪所得
    ，尚有未合，亦應由本院予以撤銷改判。
四、至被告本案所犯洗錢防制法第14條第1項規定，依同法第18
    條第1項前段固有沒收財物或財產上利益之特別規定。惟查
    ，洗錢防制法第18條第1項固規定「犯第14條之罪，其所移
    轉、變更、掩飾、隱匿、收受、取得、持有、使用之財物或
    財產上利益，沒收之；犯第15條之罪，其所收受、持有、使
    用之財物或財產上利益，亦同」，此一規定採取義務沒收主
    義，只要合於前述規定，法院即應為相關沒收之諭知，然該
    洗錢行為之標的是否限於行為人所有者始得宣告沒收，法無
    明文。依照上開實務見解，倘法條並未規定「不問屬於犯罪
    行為人與否均沒收」時，自仍以屬於被告所有者為限，始應
    予沒收，本院認在洗錢防制法並未規定「不問屬於犯罪行為
    人與否」之情形下，自宜從有利於被告之認定。是其餘被告
    所轉交之詐欺款項，雖屬被告因本案犯罪之所得，然因該等
    款項業經被告交付予本案詐欺集團不詳成員，故事實上非在
    被告支配管領中，自無須宣告沒收，附此敘明。
肆、駁回上訴之理由（被告丙○○除沒收部分外）：
一、原審以被告犯行明確，適用組織犯罪防制條例第3條第1項後
    段、洗錢防制法第14條第1項，刑法第11條前段、第28條、
    第339條之2第1項、第339條之4第1項第2款、第55條等規定
    ，論被告犯三人以上共同詐欺取財罪，復審酌被告正值年輕
    力壯之際，且其四肢健全，自有找尋正當工作以賺取所需之
    能力，本應端正行止，竟不思以正常途徑賺取財物，圖謀非
    法所得而以車手頭方式加入詐欺集團，詐取本案告訴人財物
    ，價值觀念顯有嚴重偏差，且造成告訴人損失不貲，並同時
    使該集團核心不法份子得以隱匿其真實身分，減少遭查獲之
    風險，使詐欺集團更加肆無忌憚，助長犯罪之猖獗，破壞社
    會民眾間之信賴關係；另斟酌被告於本案前無其他犯罪紀錄
    ，素行尚可，有臺灣高等法院被告前案紀錄表可佐；且被告
    犯後坦承犯行，態度良好，於當時未與告訴人達成和解；兼
    衡被告之犯罪動機、目的、於本案詐欺集團所擔任之角色為
    轉交贓款者、本案所取報酬低微、告訴人損害程度高低等節
    ；暨被告於原審審理中自陳：1.目前從事貨運倉儲業，2.國
    中肄業之智識程度，3.未婚、無小孩、母親健在之家庭生活
    狀況，4.無人須扶養之經濟狀況（見原訴5卷十一第117頁）
    等一切情狀，量處如附表所示之刑。另就沒收部分亦說明：
    扣案之行動電話1支（廠牌：IPHONE 6S，含門號0000000000
    號SIM卡1枚），為被告丙○○所有供其犯本案所用之物，業據
    其於原審審理中坦承在案（見原訴5卷九第48頁），自應依
    法宣告沒收。至被告涉犯本案所使用之提款卡、存摺等物，
    並非其所有，且無證據顯示為他人無正當理由所提供用以犯
    罪之物，爰不予宣告沒收。另就強制工作部分，則考量被告
    參與本案詐欺集團擔任收水、回水等工作，屬該犯罪組織中
    較底層之成員，所領得之款項亦於扣除微薄報酬後全數繳予
    上游成員，且被告參與本案詐欺集團期間非長，僅居於被動
    接受上游指令之輔助性角色，犯罪情節及惡性尚非極為重大
    ，再者，被告為警查獲後，均坦承一切犯行，兼衡其目前另
    有正當工作，因交友不慎且欠缺正確法治觀念而涉下本案，
    足信改正其詐欺犯行之有效方法，應在於提供適當之更生教
    育及保護、就業機會及社會扶助等，並非僅有執行強制工作
    之保安處分一途，是依憲法比例原則之要求，並綜合被告於
    本案行為之嚴重性、表現之危險性及對其未來之期待性等情
    ，認前開宣告之刑，已屬罰當其罪，且足達矯治之目的，而
    收儆懲之效，尚難認有另宣告刑前強制工作，始能預防矯治
    其社會危險性，爰不另為刑前強制工作之諭知。經核其採證
    認事用法均無違誤，量刑及供犯罪所用之行動電話1支沒收
    之諭知亦屬允當，縱原審未於判決理由中審酌被告3人關於
    組織犯罪防制條例第8條第1項後段及洗錢防制法第16條第2
    項之減刑規定，然確已考量被告自白犯罪之情節，所量處之
    刑度，仍可適當反應被告本件三人以上共同詐欺取財犯行應
    負之刑責，核無逾越職權、違反比例原則等不當或違法之處
    ，應予維持。
二、被告提起上訴，上訴理由固以：一審判決刑期過重，其有穩
    定工作、報考推高機證照，且有意願與被害人和解云云。惟
    按刑罰之量定，屬法院自由裁量之職權行使，應審酌刑法第
    57條所列各款事由及一切情狀，為酌量輕重之標準，並非漫
    無限制；量刑輕重係屬事實審法院得依職權自由裁量之事項
    ，苟已斟酌刑法第57條各款所列情狀而未逾越法定刑度，不
    得遽指為違法；且在同一犯罪事實與情節，如別無其他加重
    或減輕之原因，下級審量定之刑，亦無過重或失輕之不當情
    形，則上級審法院對下級審法院之職權行使，原則上應予尊
    重。查原審於量刑時已具體審酌被告犯罪之過失情節、所致
    損害、犯後態度、前案及其智識程度、家庭狀況、職業等一
    切情狀而為量刑，並於判決理由中詳述刑法第57條規定量刑
    時應考量之各種事項，經核原審認事用法並無違誤，量刑亦
    未逾越法定刑度，又未濫用自由裁量之權限，核無不當或違
    法之情形，至原判決雖有未及審酌被告於本院審理中有賠償
    告訴人甲○○6,666元及3,333元，共9,999元之情事（見原金
    上訴7卷二第167、169頁轉帳憑證），然本院審酌被告本件
    三人以上共同詐欺取財罪造成告訴人甲○○之損害，且原審已
    量處最低刑度，是縱被告於本院審理中給付告訴人賠償金9,
    999元，為原審所未及審酌，然原審量處有期徒刑1年，仍可
    適當反應被告本件三人以上共同詐欺取財犯行應負之刑責，
    核無逾越職權、違反比例原則等不當或違法之處，是被告以
    原審量刑過重云云提起上訴，其主張難認有據。況被告上訴
    僅泛稱欲與告訴人和解云云，並未指摘原判決有何違誤之處
    。綜上所述，原審之認事用法並無不當，量刑及沒收之諭知
    亦屬妥適，業如前述。是被告之上訴經核為無理由，應予駁
    回。
三、緩刑之宣告：　　
    被告前未曾因故意犯罪受有期徒刑以上刑之宣告，有臺灣高
    等法院被告前案紀錄表可按，因一時疏忽，致罹刑典，犯後
    已坦承犯行，尚具悔意，且於本院審理中已賠償告訴人6,66
    6元，考量被告已賠償告訴人，其因一時失慮觸法，且其已
    考領堆高機執照，又其配偶湯○○已懷孕，有其所提出之中華
    民國技術士證、孕婦健康手冊在卷可證（見原金上訴7卷二
    第149、151頁），其經此偵審程序及科刑教訓後，當知警惕
    ，應無再犯之虞，因認被告所宣告之刑以暫不執行為適當，
    爰依刑法第74條第1項第1款之規定，併予宣告緩刑2年，以
    啟自新。再者，被告雖有賠償告訴人，然為督促被告爾後警
    惕慎行，避免再度觸法，爰依刑法第74條第2項第5款規定，
    命被告應向指定之政府機關、政府機構、行政法人、社區或
    其他符合公益目的之機構或團體，提供100小時之義務勞務
    ，並依同法第93條第1項第2款規定，緩刑期間付保護管束，
    又上開緩刑宣告所定之負擔，依刑法第75條之1第1項第4款
    規定，如有違反且情節重大，足認原宣告之緩刑難收其預期
    效果，而有執行刑罰之必要者，檢察官得向法院聲請撤銷緩
    刑之宣告，併予敘明。
據上論斷，應依刑事訴訟法第368條、第369條第1項前段，刑法
第74條第1項第1款、第2項第5款、第93條第1項第2款，判決如主
文。
本案經臺灣嘉義地方檢察署檢察官陳靜慧提起公訴，臺灣高等檢
察署臺南檢察分署檢察官李宛凌到庭執行職務。
中　　華　　民　　國　　110 　年　　9 　　月　　15　　日
                  刑事第四庭    審判長法  官  郭玫利
                                      法  官  林臻嫺
                                      法  官  曾子珍
以上正本證明與原本無異。
如不服本判決應於收受送達後20日內向本院提出上訴書狀，其未
敘述上訴理由者，並得於提起上訴後20日內向本院補提理由書（
均須按他造當事人之人數附繕本）「切勿逕送上級法院」。
　　　　　　　　　　　　　　　　　　　書記官  李淑惠　　
中　　華　　民　　國　　110 　年　　9 　　月　　15　　日
附錄本案論罪法條：
刑法第339條之2第1項
（違法由自動付款設備取得他人之物之處罰）
意圖為自己或第三人不法之所有，以不正方法由自動付款設備取
得他人之物者，處3年以下有期徒刑、拘役或30萬元以下罰金。
刑法第339條之4第1項第2款
犯第339條詐欺罪而有下列情形之一者，處1年以上7年以下有期
徒刑，得併科1百萬元以下罰金：
二、三人以上共同犯之。
洗錢防制法第14條第1項
有第二條各款所列洗錢行為者，處7年以下有期徒刑，併科新臺
幣5百萬元以下罰金。
洗錢防制法第2條
本法所稱洗錢，指下列行為：
一、意圖掩飾或隱匿特定犯罪所得來源，或使他人逃避刑事追訴
    ，而移轉或變更特定犯罪所得。
二、掩飾或隱匿特定犯罪所得之本質、來源、去向、所在、所有
    權、處分權或其他權益者。
三、收受、持有或使用他人之特定犯罪所得。
組織犯罪防制條例第3條第1項
發起、主持、操縱或指揮犯罪組織者，處3年以上10年以下有期
徒刑，得併科新臺幣1億元以下罰金；參與者，處6月以上5年以
下有期徒刑，得併科新臺幣1千萬元以下罰金。但參與情節輕微
者，得減輕或免除其刑。

附表：
被害人 即告訴人 被詐騙時間 交付物品 提領之時間、地點及金額 詐騙方法 相關證據 所宣告之罪及所處之刑 甲○○  107年12月 25至26日 華南銀行帳號000000000000號帳戶、元大銀行帳號00000000000000號帳戶、台北富邦銀行帳號000000000000號帳戶之金融卡 108年1月10日某時許，在新竹市某銀行ATM，提領前開華南銀行帳戶2萬元 假冒戶政人員、警官等人，佯以涉嫌洗錢及毒品案件，須交付帳戶金融卡為由，要求甲○○將前開物品置放於對方指定處所，致甲○○陷於錯誤，於107年12月25日17時前某時許，依指示置放前開物品於臺北市○○區○○里○○路○段00巷0弄00號1樓信箱，並於電話中告知金融卡密碼。嗣萬紀中前往該處取走上開物品，以未經甲○○授權而輸入金融卡密碼之不正方法，提領前開金額。嗣丙○○於108年1月11日凌晨2時6分許，接獲戊○○要求前往向萬紀中取款之指示後，遂於同日凌晨2時40分前某時許，駕駛戊○○所有，車牌號碼000-0000號自小客車，至新竹市○○路0段「○○養生館」附近，向萬紀中取得2萬元，於同日凌晨2時40分許，前往新竹市○○鎮○○路00巷00弄口，將2萬元交付予丁○○，丁○○收受後即遭警方查獲。 戊○○、丙○○、丁○○之指認犯罪嫌疑人紀錄表、搜索、扣押筆錄、扣押物品目錄表、收據、扣押物品照片各1份、丙○○、丁○○之自願受搜索同意書各1份、華南商業銀行台幣帳戶交易明細1份、萬紀中提款犯罪時、地一覽表、提款照片各1份（桃園警卷二第130至134頁；桃園警卷四第8至10頁、第19至21頁、第25至38頁、第130至135頁；原審卷九第241至245頁、第269至316頁） 丙○○三人以上共同詐欺取財罪，處有期徒刑壹年。 

本判決引用之卷證目錄：
【110原金上訴6卷】 1、臺灣嘉義地方檢察署108年度偵字第813號偵查卷宗【本訴嘉義813偵卷】 【110原金上訴7卷】 1、宜蘭縣政府警察局蘇澳分局警澳偵字第10700017802號刑案偵查卷宗【宜蘭警卷】 2、108年度桃警刑大五字第1080006873號卷（共四宗）【桃園警卷一至四卷】 3、臺灣嘉義地方檢察署108年度偵字第2914號偵查卷宗【嘉義2914偵卷】 4、臺灣嘉義地方檢察署108年度少連偵字第33號偵查卷宗【嘉義33少連偵卷】 5、臺灣嘉義地方法院108年度原訴字第5號刑事卷宗（共11宗）【原訴5卷二至十二】 6、本院110年度原金上訴字第7號卷（共2宗）【原金上訴7卷一至二】